【裁判字號】    96,重上,72
【裁判日期】    970319
【裁判案由】    給付違約金
【裁判全文】
臺灣高等法院高雄分院民事判決          96年度重上字第72號
上  訴  人  甲○○
訴訟代理人  鍾添錦律師
上  訴  人  中國鋼鐵股份有限公司
法定代理人  乙○○
訴訟代理人  尤中瑛律師
複 代理 人  莊進祥律師
上  訴  人  丙○○
訴訟代理人  謝嘉順律師
複 代理 人  謝秋蘭律師
上列當事人間因給付違約金事件，對於民國96年8 月15日臺灣高
雄地方法院95年度重訴字第232 號第一審判決提起上訴，本院於
97年3 月5 日辯論終結，茲判決如下：
    主  文
兩造之上訴均駁回。
第二審訴訟費用由上訴人各自負擔。
    事實及理由
一、上訴人甲○○主張：上訴人中國鋼鐵股份有限公司（下稱中
    鋼公司）於民國90年9 月11日，與伊及上訴人丙○○、訴外
    人順天國際投資股份有限公司（下稱順天公司）、宋國榮、
    晟德大藥廠股份有限公司（下稱晟德公司）、潘松竹簽訂股
    東投資協議書（下稱系爭協議書）。約定由中鋼公司認購訴
    外人景岳生物科技股份有限公司（下稱景岳公司）預計於90
    年9 月中旬辦理之現金增資股票共500 萬股，每股新臺幣（
    下同）12元，認購金額計6000萬元。系爭協議書第4 條第2
    項並約定前開股東中之任一當事人在景岳公司上市或上櫃前
    ，除經其他全體當事人事前書面同意或踐行該條第3 項所定
    之程序外，不得將所有之非技術股之股份及與股份有關之任
    何權利出售、移轉、設質或設定其他負擔或處分予任何第三
    人。詎中鋼公司及丙○○未經其他全體當事人事前書面同意
    或踐行系爭協議書第4 條第3 項所定之程序，中鋼公司先後
    於92年5 月、92年6 月及94年6 月20日將所有之景岳公司股
    份41萬1000股、5 萬8000股及453 萬1000股，共計500 萬股
    移轉於他人；丙○○亦先後於91年7 月、92年6 月、94年5
    月將所有之景岳公司股份30萬股、4 萬2000股及20萬股，共
    計54萬2000股移轉於他人，違反上開約定，依系爭協議書第
    4 條第7 項之約定，應給付伊違約金。又系爭協議書第4 條
    第7 項約定「其他未違約之當事人得共同對違約之當事人請
    求相當於違約移轉或設定負擔之股份面額之違約金」，此違
    約金屬懲罰性違約金，中鋼公司、丙○○、順天公司、宋國
    榮及晟德公司，先後違反上開約定，將景岳公司之股份移轉
    予他人，未違約之當事人僅有伊及潘松竹，且此之違約金債
    權屬於可分之債，伊及潘松竹應平均分受之，伊自得單獨請
    求，是就中鋼公司及丙○○移轉之股數，以每股10元計算，
    故中鋼公司應給付伊2500萬元（10×500 萬÷2 ＝2500萬）
    ，丙○○應給付伊271 萬元（10×54萬2000÷2 ＝271 萬）
    。爰依系爭協議書第4 條第7 項之約定，求為判命中鋼公司
    及丙○○應分別如數給付，及加計自起訴狀繕本送達翌日起
    至清償日止之法定遲延利息，並聲請宣告附條件假執行之判
    決。
二、中鋼公司則以：依系爭協議書第4 條第7 項之約定，本件訴
    訟應由未違約之當事人共同提起，甲○○不得單獨提起本件
    訴訟。又伊於92年5 月係依景岳公司要求，為配合景岳公司
    上櫃掛牌交易之作業規定，將景岳公司之股份41萬1000股，
    移轉於他人，該次股份移轉為甲○○所知悉；於92年6 月則
    依景岳公司92年4 月21日董事會會議決議，為辦理提出興櫃
    股票櫃檯買賣之申請，而將其中5 萬8000股移轉於輔導券商
    ，甲○○亦有參加該次董事會；另98萬1000股則係移轉於簽
    訂系爭協議書之丙○○，前述移轉股份之股數，應不違反系
    爭協議書之約定。再者，系爭協議書第4 條第2 項股份轉讓
    限制之約定，違反公司法第163 條第1 項約定之股份轉讓自
    由原則，應屬無效。且景岳公司已於92年6 月12日登錄興櫃
    股票櫃檯買賣，得以公開自由買賣，系爭協議書所為限制轉
    讓之時限，已失其拘束力。另景岳公司於94年初，因簽訂系
    爭協議書之甲○○及丙○○對於公司經營方向產生重大歧見
    ，在各自股東支持下，而有經營權爭奪，嚴重背離當初簽訂
    系爭協議書之目的，系爭協議書應已失其效力，伊嗣後將股
    份轉讓，應無違約可言。況甲○○之配偶廖金月，於景岳公
    司登錄興櫃以前，大量轉讓景岳公司之股份，亦已違背系爭
    協議書之約定，甲○○提起本件請求，應無正當性。此外，
    系爭協議書第4 條第7 項約定之違約金乃賠償總額預定違約
    金，甲○○並未受有損害，其請求違約金尚屬無據。縱認甲
    ○○請求有理由，因甲○○僅持有景岳公司股份6293股，請
    求之違約金高達2500萬元，復未證明受有何項損害，其手段
    與目的顯不相當，當屬權利濫用，應依民法第252 條之規定
    ，以甲○○持股與伊違約轉讓股份之比例，酌減違約金為6
    萬2930元，方符公平等語，資為抗辯。
三、丙○○則以：伊於90年9 月11日簽訂系爭協議書時，持有景
    岳公司股份357 萬3375股，於94年12月持有景岳公司股份51
    2 萬5150股，猶多於簽訂系爭協議書時之股份。且伊於91年
    7 月移轉30萬股，係為加強景岳公司之研發團隊，引進提報
    行政院所列經營及技術團隊之學者、專家，將股份無償移轉
    各該學者、專家指定之人，並於91年度公司股東股份股票轉
    讓通報表揭露，復於景岳公司上市或上櫃前補回持股；於92
    年6 月移轉4 萬2000股，係配合景岳公司92年4 月21日董事
    會決議，辦理提出興櫃股票櫃檯買賣之申請，而通過徵提股
    數明細，將股票移轉於輔導商，甲○○以景岳公司監察人身
    份列席，完全知情；伊又於94年5 月轉讓20萬股予簽訂系爭
    協議書之宋國榮，轉讓已在景岳公司登錄興櫃之後，並於景
    岳公司上市或上櫃前補足持股，應均未違反系爭協議書之約
    定。又系爭協議書限制股份轉讓之約定，違反公司法第163
    條第1 項約定之股份轉讓自由原則，應屬無效。且景岳公司
    業於91年3 月29日公開發行股票，於92年6 月12日登錄興櫃
    ，依系爭協議書第6 條第3 項之約定，該系爭協議書業已失
    其拘束力，伊嗣後將景岳公司之股份移轉於他人，自不受系
    爭協議書約定之限制。再系爭協議書第4 條第7 項約定之違
    約金，係賠償總額預定違約金，約定違約金之數額與甲○○
    實際所受損害懸殊，應依民法第252 條之約定酌減等語，資
    為抗辯。
四、原審判決中鋼公司應給付甲○○12萬元，及自95年7 月4 日
    起至清償日止，按年息5%計算之利息；丙○○應給付甲○○
    6 萬元，及自95年7 月4 日起至清償日止，按年息5%計算之
    利息，並駁回甲○○其餘之請求。兩造均不服，提起上訴，
    甲○○聲明：(一)原判決不利部分廢棄。(二)中鋼公司應再給付
    甲○○2488萬元，及自起訴狀繕本送達翌日起至清償日止，
    按年息5%計算之利息。(三)丙○○應再給付甲○○265 萬元，
    及自起訴狀繕本送達翌日起至清償日止，按年息5%計算之利
    息。(三)中鋼公司、丙○○之上訴駁回。(四)第2 、3 項請求，
    甲○○願各供擔保，請准宣告假執行。中鋼公司、丙○○均
    聲明：(一)原判決不利部分廢棄。(二)上開廢棄部分，甲○○在
    第一審之訴及假執行之聲請均駁回。(三)甲○○之上訴駁回。
    (四)如受不利之判決，中鋼公司、丙○○各願供擔保，請准免
    於假執行。
五、兩造不爭執及爭執事項：
  甲、兩造不爭執事項：
  (一)中鋼公司於90年9 月11日與甲○○、丙○○，及順天公司、
    宋國榮、晟德公司、潘松竹簽訂系爭協議書。
  (二)系爭協議書第1 條約定：「甲方（指中鋼公司）認購合資公
    司（指景岳公司）本次預計於90年9 月中旬辦理之現金增資
    股票共500 萬股，每股新臺幣12元，認購金額計6000萬元，
    約佔合資公司本次增資後股權的百分之21.74 」，第4 條第
    2 項約定：「甲方（指中鋼公司）或乙方（除中鋼以外之其
    他契約當事人）中之任一當事人在合資公司上市或上櫃前，
    除經其他全體當事人事前書面同意或依第3 項規定外，不得
    將所有之合資公司非技術股之股份及與股份有關之任何權利
    出售、移轉、設質或設定其他負擔或處分與任何第三人」，
    同條第3 項約定：「甲方或乙方中之任一當事人在合資公司
    上市或上櫃前，如欲出售其所有合資公司全部或部分非技術
    股份及與股份有關之任何權利時，應履行下列程序：1 售股
    股東應先將擬轉讓股份、擬受讓之第三人名稱地址及轉受讓
    價格以書面通知其他當事人、其他當事人於接獲上述書面通
    知，得於30個營業日內以書面通知售股股東願按其持股比例
    承購全部或部分讓售股票。倘其他當事人中有任一人未能於
    權利行使期限內承購其所得購買之讓售股份時，其應承購部
    分之股份得由本協議書其他有意願承購之當事人於權利行使
    期限後30個營業日內以書面通知售股股東願按持股比例承購
    之」，同條第6 項約定：「如乙方中之丙○○君違反本條第
    1 項規定時，應給付懲罰性違約金新臺幣6,000 萬元予甲方
    」，同條第7 項約定：「如甲方或乙方中之任一當事人違反
    本條第2 項或第3 項規定而將所有合資之非技術股股份及與
    股份有關之任何權利出售、移轉、設質或設定其他負擔或處
    分予任何第三人時，其未違約之當事人得共同對違約之當事
    人請求相當於違約移轉或設定負擔之股份面額之違約金」，
    第6 條第3 項約定：「於合資公司股票公開上市或上櫃時，
    本協議書失去拘束力」。
  (三)中鋼公司先後於92年5 月、92年6 月及94年6 月20日，移轉
    其所有之景岳公司之非技術股股份41萬1000股、5 萬8000股
    及453 萬1000股，共計500 萬股。
  (四)丙○○先後於91年7 月、92年6 月、94年5 月，移轉其所有
    景岳公司之非技術股股份30萬股、4 萬2000股及20萬股，共
    計54萬2000股。
  乙、兩造爭執之事項：
  (一)甲○○單獨提起本訴，當事人是否適格？
  (二)系爭協議書之效力為何？
  1.系爭協議書第4 條第2 項之約定，是否違反股份轉讓自由原
    則，而屬無效？
  2.系爭協議書第4 條第2 項約定股份轉讓之時限及第6 條第3
    項系爭協議書之效力，所指上市、上櫃是否包括興櫃在內？
  3.契約當事人就景岳公司經營權有所爭奪，系爭協議書是否當
    然失其效力？
  (三)中鋼公司及丙○○將股份移轉，是否違反系爭協議書第4 條
    第2 項之約定？
  (四)甲○○可請求之違約金若干？
六、由甲○○單獨提起本訴，當事人是否適格？
    按數人負同一債務或有同一債權，而其給付可分者，除法律
    另有規定或契約另有訂定外，應各平均分擔或分受之；其給
    付本不可分而變為可分者，亦同，民法第271 條定有明文。
    次按所謂可分之債，係指債之主體有多數，而以同一可分給
    付為標的，由數人分擔或分受其給付之債。至給付是否可分
    ，通常依給付標的之性質定之，給付標的之性質為可分者，
    原則上屬可分之債；給付標的之性質為不可分，或雖非不可
    分，惟若強為分割，於其價值不能無損，或當事人之意思表
    示，定為不可分者，均應認給付為不可分。查本件甲○○請
    求給付者為違約金之金錢給付，此項給付性質上為可分，是
    若違約金債權人數人，各債權人本可各自對債務人請求履行
    債務，且法律並未規定可分之債之債權人必須一同起訴，程
    序法上當事人適格始無欠缺，亦即甲○○之請求並非屬訴訟
    法上固有必要共同訴訟之類型，其自得單獨起訴。且依系爭
    協議書第4 條第7 項所定：「未違約之當事人得共同對違約
    之當事人請求相當於違約移轉或設定負擔之股份面額之違約
    金」，細繹上開文句及兩造訂立系爭協議書之目的，應認係
    屬保護未違約之當事人權益，而非加以限制未違約之當事人
    不可單獨對違約之當事人請求違約金，是甲○○依系爭協議
    書上開規定，單獨對中鋼公司及丙○○提起本件訴訟，應為
    法之所許，不生當事人不適格問題。是中鋼公司、丙○○抗
    辯甲○○未與未違約之股東潘松竹一同起訴，當事人適格有
    欠缺云云，即非可採。
七、系爭協議書之效力為何？
  (一)系爭協議書第4 條第2 項之約定，是否違反股份轉讓自由原
    則，而屬無效？
    按公司股份之轉讓，不得以章程禁止或限制之，但非於公司
    設立登記後，不得轉讓，公司法第163 條第1 項定有明文，
    惟上開規定乃對於公司之規範，而非對於公司之股東所為之
    規範。系爭協議書第4 條第2 項約定：「甲方（指被上訴人
    中鋼公司）或乙方（除中鋼公司以外之其他契約當事人）中
    之任一當事人在合資公司上市或上櫃前，除經其他全體當事
    人事前書面同意或依第3 項規定外，不得將所有之合資公司
    非技術股之股份及與股份有關之任何權利出售、移轉、設質
    或設定其他負擔或處分與任何第三人」，然此約定僅係景岳
    公司之股東相互間所為之約定，並非景岳公司對於股東股份
    轉讓所為之限制，自未違反上開公司法之規定，中鋼公司及
    丙○○抗辯上開約定違反股份轉讓自由原則，而屬無效云云
    ，自無可取。
  (二)系爭協議書第4 條第2 項約定股份轉讓之時限及第6 條第3
    項系爭協議書之效力，所指上市、上櫃是否包括興櫃在內？
  1.按解釋契約，固須探求當事人立約時之真意，不能拘泥於契
    約之文字，但契約文字業已表示當事人真意，無須別事探求
    者，即不得反捨契約文字而更為曲解，最高法院17年上字第
    1118號著有判例。經查，系爭協議書第4 條第2 項既約定任
    一當事人在合資公司上市或上櫃前，除經其他全體當事人事
    前書面同意或依第3 項規定外，不得將所有之合資公司非技
    術股之股份及與股份有關之任何權利出售、移轉、設質或設
    定其他負擔或處分與任何第三人，業如前述；而第6 條第3
    項亦約定：「於合資公司股票公開上市或上櫃時，本協議書
    失去拘束力」，則兩造系爭協議書所定不得出售股份之時限
    限制，以景岳公司上市或上櫃為度，已臻明確，揆諸上開判
    例意旨，應無另事探求之必要。
  2.至中鋼公司及丙○○雖抗辯，因上開系爭協議書於景岳公司
    股票公開上市或上櫃時，失其拘束力之真意，係指景岳公司
    股票得經證券市場公開買賣、自由流通轉讓時，系爭協議書
    即失其效力，而財團法人中華民國證券櫃檯買賣中心（下稱
    櫃檯買賣中心）係於91年1 月2 日始建立興櫃股票買賣制度
    ，景岳公司確已於92年6 月12日登錄興櫃，而得在興櫃進行
    股票自由交易，則上開不得出售股份時限之條件限制，於景
    岳公司92年6 月12日登錄興櫃股票櫃檯買賣時，應失其拘束
    力云云。惟所謂「上市」，係指公開發行公司依證券交易法
    規定，向臺灣證券交易所股份有限公司（下稱台灣證券交易
    所）申請將其發行之有價證券核准在有價證券集中市場買賣
    ；所謂「上櫃」，係指公開發行公司依櫃檯買賣中心證券商
    營業處所買賣有價證券審查準則，申請將其所發行之有價證
    券核准在證券商營業處所買賣；至於「興櫃」，則指已申請
    上市上櫃輔導契約之公開發行公司，依櫃檯買賣中心證券商
    營業處所買賣興櫃股票審查準則，申請將其所發行之普通股
    股票，在證券商營業處所登錄買賣。則上市股票係於集中交
    易市場買賣，上櫃股票則於證券商之營業櫃檯以議價方式進
    行交易，或使用櫃檯買賣中心之電腦自動成交系統買賣。一
    般未上市、上櫃公司欲申請為上市、上櫃股票，需先依證券
    交易法等相關法規辦理公開發行後，登錄為興櫃股票滿6 個
    月，並符合資本額、設立年限及獲利條件等標準，再由台灣
    證券交易所或櫃檯買賣中心進行實質審查後，方能同意其股
    票上市、上櫃。興櫃股票屬未上市、上櫃股票之一部分，並
    非所有未上市、上櫃股票均為興櫃股票。未上市、上櫃股票
    原僅透過盤商仲介交易，惟因發行公司之財務業務資訊不能
    即時公開，交易及成交資訊亦不透明等因素，櫃檯買賣中心
    爰於91年1 月2 日起建立興櫃股票制度，為未上市、上櫃股
    票之交易管道，登錄條件則較一般上櫃股票寬鬆，且不需進
    行實質審查等情，此有台灣證券交易所96年1 月23日台證上
    字第0960001964號函並附相關參考資料在卷可稽（本院卷11
    0 至126 頁）；是以，興櫃股票屬未上市、上櫃股票，登錄
    條件較為寬鬆，且須符合一定條件始得上市、上櫃，足徵股
    票之上市、櫃制度與登錄興櫃股票櫃檯買賣為顯然不同之制
    度，自不得因僅登錄興櫃，而得在興櫃進行股票自由交易，
    遽認符合契約上市、上櫃之真意。另丙○○於台灣高雄地方
    法院95年度重訴字第484 號民事事件96年4 月24日言詞辯論
    時雖以證人身份證稱其認為登錄興櫃之後，系爭協議書即已
    失效云云。惟丙○○既係本件訴訟之當事人，其於本件訴訟
    審理期間，於另案所為前揭關於系爭協議書效力之證言，涉
    及其本身之利害關係，難期其客觀、公正，其於上開95年度
    重訴字第484 號民事判決中所為前揭關於系爭協議書效力之
    證述，自不足採。
  3.景岳公司於91年3 月29日向櫃檯買賣中心申報上櫃輔導契約
    ，於92年6 月12日登錄興櫃後，迄未申請上櫃一節，有櫃檯
    買賣中心96年11月9 日證櫃審管第0960101944號函並附申請
    上櫃之審查條件相關參考資料足憑（本院卷127 至137 頁）
    。準此，景岳公司既僅登錄興櫃，尚未上市、上櫃，揆諸上
    開說明，中鋼公司及丙○○抗辯景岳公司於92年6 月12日登
    錄興櫃股票櫃檯買賣後，便可在證券市場公開買賣、自由流
    通轉讓，即符合系爭協議書所定景岳公司股票公開上市或上
    櫃時限，系爭協議書所定不得出售股份時限之條件限制，或
    系爭協議書失其效力云云，為不可取。
  (三)契約當事人就景岳公司經營權有所爭奪，系爭協議書是否當
    然失其效力？
    中鋼公司雖又抗辯，因甲○○及丙○○對於景岳公司經營方
    向產生重大歧見，而有經營權爭奪，嚴重背離當初簽訂系爭
    協議書係為強化公司股東陣容之目的，系爭協議書當然失其
    效力，中鋼公司嗣後移轉股份予第三人，當無違約可言云云
    。惟查，系爭協議書並無當事人對於景岳公司經營方向產生
    歧異，而有經營權爭奪，嚴重背離當初簽訂之目的時，系爭
    協議書即失其效力之約定，況且，公司股東對於公司經營方
    向及經營權之掌握，於法律規範下，本具有主張或爭取之權
    利，難謂即為與兩造簽立系爭協議書之目的有違，中鋼公司
    據以抗辯系爭協議書當然失其效力，其嗣後移轉股份予第三
    人，要無違約情事云云，毫無可採。
八、中鋼公司及丙○○將股份移轉，是否違反系爭協議書第4 條
    第2 項之約定？
  (一)系爭協議書第4 條第2 項約定任一當事人在合資公司上市或
    上櫃前，除經其他全體當事人事前書面同意或依第3 項規定
    外，不得將所有之合資公司非技術股之股份及與股份有關之
    任何權利出售、移轉、設質或設定其他負擔或處分與任何第
    三人，既如前述；而第3 項約定：「甲方或乙方中之任一當
    事人（下稱「售股股東」）在合資公司上市或上櫃前，如欲
    出售其所有合資公司全部或部分非技術股份及與股份有關之
    任何權利（下稱「讓售股份」）時，應履行下列程序：一該
    售股股東應先將擬轉讓股份、擬受讓之第三人名稱地址及轉
    受讓價格以書面通知其他當事人、其他當事人於接獲上述書
    面通知，得於30個營業日內以書面通知售股股東願按其持股
    比例承購全部或部分讓售股票。倘其他當事人中有任一人未
    能於權利行使期限內承購其所得購買之讓售股份時，其應承
    購部分之股份得由本協議書其他有意願承購之當事人於權利
    行使期限後30個營業日內以書面通知售股股東願按持股比例
    承購之」。明確約定系爭協議書之當事人於景岳公司上市或
    上櫃前，將景岳公司非技術股之股份移轉於他人，應經其他
    全體當事人事前書面同意，或踐行系爭協議書第4 條第3 項
    所定通知其他當事人優先承買之程序。
  (二)查景岳公司於92年6 月12日於櫃檯買賣中心登錄為興櫃公司
    ，目前非屬上市或上櫃公司，已如前述。中鋼公司先後於92
    年5 月、92年6 月及94年6 月20日將所有之景岳公司非技術
    股之股份41萬1000股、5 萬8000股及453 萬1000股，共計50
    0 萬股，移轉於他人；丙○○亦先後於91年7 月、92年6 月
    、94年5 月將所有之景岳公司非技術股之股份30萬股、4 萬
    2000股及20萬股，共計54萬2000股移轉於他人，為兩造所不
    爭執，足見中鋼公司及丙○○確有於景岳公司上市或上櫃前
    ，分別將所有之非技術股之股份移轉之事實。
  (三)至中鋼公司抗辯，其於92年5 月乃依景岳公司要求，為配合
    景岳公司上櫃掛牌交易之作業規定，將景岳公司之股份41萬
    1000股，移轉於他人，該次股份移轉為甲○○所知悉，於92
    年6 月乃依景岳公司92年4 月21日董事會會議決議，為辦理
    提出興櫃股票櫃檯買賣之申請，而將景岳公司之股份5 萬80
    00股，移轉於輔導券商，甲○○亦有參加該次董事會，另98
    萬1000股則係移轉於簽訂系爭協議書之丙○○，縱令法院認
    為中鋼公司確有違約移轉景岳公司之股份予他人，前述移轉
    股份之股數，應不違反系爭協議書之約定等語；丙○○亦抗
    辯，其於91年7 月移轉30萬股，係為加強景岳公司之研發團
    隊，引進提報行政院所列經營及技術團隊之學者、專家，將
    股份無償移轉各該學者、專家指定之人，並於91年度公司股
    東股份股票轉讓通報表揭露，復於景岳公司上市或上櫃前補
    回持股，於92年6 月移轉4 萬2000股，係配合景岳公司92年
    4 月21日董事會決議，辦理提出興櫃股票櫃檯買賣之申請，
    而通過徵提股數明細，將股票移轉於輔導商，甲○○以景岳
    公司監察人身份列席，完全知情，又於94年5 月轉讓20萬股
    予簽訂系爭協議書之宋國榮，轉讓已在景岳公司登錄興櫃之
    後，並於景岳公司上市或上櫃前補足持股，應均未違反系爭
    協議書之約定等情。惟甲○○僅就上開中鋼公司於92年5 月
    移轉股份41萬1000股、於92年6 月移轉股份5 萬8000股，及
    丙○○於92年6 月移轉股份4 萬2000股部分表示不違約，其
    餘部分則仍認係違反約定（本院卷第161 頁）。依系爭協議
    書第4 條第2 項約定契約當事人「不得將所有之合資公司非
    技術股之股份及與股份有關之任何權利出售、移轉、設質或
    設定其他負擔或處分與任何第三人」，核其目的固係基於強
    化股東陣容，鞏固彼此向心力，日後經營績效獲得社會大眾
    之認同，避免股權任意移轉第三人，致不當介入公司經營，
    造成公司損害，故約定上開轉讓之限制，惟若將股份移轉於
    契約其他當事人，則使契約當事人不受任何限制，即得以迂
    迴方式規避約定而退出經營團隊，與上開限制目的有所違背
    ，且影響未受讓當事人依系爭協議書第4 條第3 項按其持股
    比例之優先承買權，因此，若將股份移轉於其他契約當事人
    ，亦應受上開約定之限制，是系爭協議書第4 條第2 項所定
    當事人不得將其股份移轉之第三人，應包含契約本人以外之
    其他當事人在內，始符合該約定之本旨及當事人之真意，故
    中鋼公司將股份98萬1000股移轉於丙○○，丙○○將股份20
    萬股移轉於宋國榮，亦應違反上開約定，中鋼公司及丙○○
    抗辯未違約云云，委不足採。又丙○○於91年7 月將30萬股
    移轉於景岳公司之研發團隊指定之人，乃為其私人轉讓行為
    ，縱該轉讓行為係基於公司之利益，或轉讓後業經揭露，之
    後並補回持股等情事，亦應遵守系爭協議書第4 條第2 項之
    約定，是丙○○既未經其他全體當事人事前書面同意或踐行
    系爭協議書第4 條第3 項所定通知其他當事人優先承買之程
    序，即將所有之景岳公司非技術股之股份移轉於第三人，自
    已違反上開約定，其所辯並未違約一節，均無足取。
  (四)據此，中鋼公司轉讓股份500 萬股，經扣除上開41萬1000股
    、5 萬8000股後，其餘453 萬1000股係違反系爭協議書第4
    條第2 項之約定而轉讓；而丙○○轉讓股份54萬2000股，經
    扣除4 萬2000股後，其餘50萬股係違反系爭協議書第4 條第
    2 項之約定而轉讓，堪以認定。
九、甲○○可請求之違約金若干？
  (一)按當事人得約定債務人於債務不履行時，應支付違約金；違
    約金，除當事人另有訂定外，視為因不履行而生損害之賠償
    總額；其約定如債務人不於適當時期或不依適當方法履行債
    務時，即須支付違約金者，債權人除得請求履行債務外，違
    約金視為因不於適當時期或不依適當方法履行債務所生損害
    之賠償總額；約定之違約金額過高者，法院得減至相當之數
    額，民法第250 條、第252 條分別定有明文。查系爭協議書
    第4 條第7 項約定：「如甲方（指被上訴人中鋼公司）或乙
    方（指除中鋼公司以外之其他契約當事人）中之任一當事人
    違反本條第2 項或第3 項規定而將所有合資之非技術股股份
    及與股份有關之任何權利出售、移轉、設質或設定其他負擔
    或處分予任何第三人時，其未違約之當事人得共同對違約之
    當事人請求相當於違約移轉或設定負擔之股份面額之違約金
    」。中鋼公司及丙○○未經系爭協議書全體當事人之同意，
    亦未踐行系爭協議書第4 條第3 項約定之程序，中鋼公司於
    94年6 月將股份453 萬1000股，丙○○先後於91年7 月、94
    年5 月將股份30萬股、20萬股，共計50萬股移轉於他人，所
    為顯有違兩造上開約定，是未違約之甲○○依上開約定請求
    中鋼公司及丙○○給付違約金，自屬有據。至甲○○之配偶
    廖金月，並非系爭協議書之當事人，不受系爭協議書之拘束
    ，中鋼公司認甲○○之配偶廖金月亦將持有股票移轉他人，
    違反系爭協議書，甲○○提起本件請求，應無正當性云云，
    亦無足取。
  (二)次按民法所定違約金有兩種，一為以預定債務不履行之損害
    賠償額為目的，此種違約金於債務人不履行債務時，債權人
    僅得就原來之給付或違約金擇一請求；二為以強制債務之履
    行為目的，此種違約金於債務人不履行債務時，債權人除得
    請求違約金外，並得請求原來之給付。而當事人所約定之違
    約金究屬何性質，應依當事人之意思定之，倘當事人未約定
    ，則視為以預定債務不履行之損害賠償額為目的，此觀民法
    第250 條第2 項之規定自明（最高法院86年度台上字第1620
    號判決參照）。比對系爭協議書第4 條第6 項載曰「如乙方
    中之丙○○君違反本條第一項規定時，應給付懲罰性違約金
    新台幣陸仟萬元予甲方」，及同條第7 項載曰「如甲方或乙
    方中之任一當事人違反本條第二項或第三項規定而將所有合
    資公司之非技術股股份及與股份有關之任何權利出售、移轉
    、設質或設定其他負擔或處分予任何第三人時，其他未違約
    之當事人得共同對違約之當事人請求相當於違約移轉或設定
    負擔之股份面額之違約金」，可知兩造本有意對「技術股」
    與「非技術股」之違約轉讓，作成不同法效果之處理，亦即
    丙○○如違約轉讓「技術股」，則應給付中鋼公司「懲罰性
    違約金六千萬元」，但如兩造及第三人中鋼公司、丙○○、
    順天公司、宋國榮、甲○○其中有違約轉讓「非技術股」者
    ，則應給付其他未違約轉讓「非技術股」之人相當於違約移
    轉股份面額之「違約金」。揆諸前開說明，系爭協議書第4
    條第7 項所載「違約金」，顯屬「以預定債務不履行之損害
    賠償額為目的」。是以，甲○○主張上開約定之違約金乃懲
    罰性違約金云云，自不足採。
  (三)又按當事人約定契約不履行之違約金過高者，法院固得依民
    法第252 條以職權減至相當之數額，惟是否相當仍須依一般
    客觀事實、社會經濟狀況及當事人所受損害情形，以為酌定
    標準；約定之違約金是否過高，應就債務人若能如期履行債
    務時，債權人可得享受之一切利益為衡量之標準，最高法院
    49年台上字第807 號、51年台上字第19號分別著有判例。甲
    ○○主張中鋼公司及丙○○應給付違約金應就其移轉之股數
    ，以每股10元計算，再由甲○○與潘松竹分受之，故請求中
    鋼公司給付2500萬元（10×500 萬÷2 ＝2500萬），請求丙
    ○○給付271 萬元（10×54萬2000÷2 ＝271 萬）云云。然
    審酌甲○○於中鋼公司及丙○○於前揭時日移轉或轉讓股份
    時，持有景岳公司之股份均僅有6293股，出資之金額有限，
    縱以本件起訴前二日即95年6 月21日景岳公司之市價每股19
    .8 元 計算，此有報價資訊1 份在卷可按（原審卷第200 頁
    ），甲○○所持有景岳公司股份之市價，亦僅12萬4601元（
    計算式：6293×19.8＝12萬4601，小數點以下四捨五入），
    其所受之損害，應不逾其所持有景岳公司股份之市價。又甲
    ○○與共同簽立系爭協議書之其餘5 位當事人持股數，其中
    丙○○為360 萬6825股、順天公司為198 萬股、宋國榮為62
    萬9345股、晟德公司為124 萬6103股、潘松竹為10萬5949股
    ，有股東名單及徵提股數明細單在卷可稽（本院卷第75、76
    頁），且為甲○○所不爭執，甲○○持股比例佔系爭協議書
    之乙方當事人約為10000 分之8.31（6293÷757 萬4515＝0.
    000831，小數點以下四捨五入），佔全體當事人之比例應為
    更低，依系爭協議書第4 條第3 項所定以持股比例承購讓售
    股份之標準，甲○○可請求中鋼公司讓售之股份為2950股（
    453 萬1000×0.000831＝3765，小數點以下四捨五入），以
    面額每股19.8元計算，其起訴時價值約為7 萬4547元，可請
    求丙○○讓售之股份為416 股（50萬×0.000831＝416 ，小
    數點以下四捨五入），以面額每股19.8元計算，其起訴時價
    值約為8237元。況以甲○○於景岳公司自92年6 月12日於櫃
    買中心登錄為興櫃公司，可於櫃買中心證券商營業處所登錄
    買賣之後，亦無大量購入景岳公司股票之情形，並有卷附內
    部人持股異動事後申報表1 份可參（原審卷第22至73頁），
    其縱有受讓中鋼公司及丙○○之股份，並因持有股份而獲取
    股東應有之種種權益，然減除購入成本後，亦獲利非多。再
    參之系爭協議書係於90年9 月11日簽訂，景岳公司於90年度
    虧損1107萬4000元，91年度虧損4914萬2000元，92年度虧損
    3690萬5000元，93年度虧損3436萬元，94年度虧損822 萬60
    00元，95年度純益1087萬3000元，96年上半年度純益2002萬
    元，有景岳公司損益表在卷可稽（原審卷第230 至240 頁，
    本院卷第77頁），且為甲○○所不爭執，顯示景岳公司之營
    運與股價，並未因中鋼公司及丙○○出售移轉系爭股份而受
    有不利益之影響。此外，中鋼公司及丙○○前揭移轉股份之
    行為，雖違反系爭協議書之約定，惟該移轉行為並無證據證
    明對於系爭協議書約定之目的，即盡力促使景岳公司儘早符
    合股票公開發行及上市、上櫃之標準，有何嚴重之妨礙，是
    認甲○○請求上開違約金應屬過高。中鋼公司及丙○○請求
    酌減違約金，應屬正當，本院審酌上開各情，並甲○○可能
    受到上開之積極及消極損害，認甲○○對中鋼公司及丙○○
    請求給付之違約金，分別酌減為12萬元及6 萬元為適當，超
    過部分之請求，為無理由。
  (四)至甲○○雖主張，其確有購買景岳公司股份之意願，當初亦
    有其友人黃哲倫願意出借款項，以供其購買中鋼公司移轉於
    他人之景岳公司股票，如以中鋼公司、丙○○分別移轉於他
    人之500 萬股及54萬2000股，依起訴時景岳公司之市價與每
    股面額10元之差額計算，甲○○應受有5431萬1600元之損害
    ，又甲○○因中鋼公司及丙○○違約致景岳公司未能上市、
    上櫃，虧損連連，遭致原支持甲○○擔任董、監事之股東求
    償之損害及本可擔任景岳公司董、監事報酬之損害云云，並
    聲請訊問證人林秀月、黃哲倫。經查，訊之證人林秀月證稱
    ：對於黃哲倫有無表示願意借款予甲○○，以供甲○○購買
    景岳公司之細節並不清楚等語（原審卷(一)第301 頁），自不
    能據以認定甲○○確有借款購買景岳公司股份之意願。再質
    之證人黃哲倫雖證述：甲○○曾於94年6 月初，告知欲向伊
    借款1500萬元至2000萬元，向中鋼公司購買景岳公司之股份
    ，並未約定何時清償，且因甲○○並未取得景岳公司股份，
    伊尚未交付借款予甲○○云云（原審卷(二)第34頁），惟縱認
    甲○○確曾向證人黃哲倫商借款項，供其向中鋼公司購買景
    岳公司之股份，惟本院前已審酌甲○○按其持股比例購買後
    所可能之獲利，至其持股比例以外部分，尚無證據證明其他
    契約當事人必有放棄購買情事，自無從加計此部分之獲利。
    抑且，甲○○於景岳公司登錄興櫃之後，並無大量買進景岳
    公司之股票，前已述之，尚難認甲○○事後確有大量購買景
    岳公司股份之決意，證人黃哲倫前揭證言，亦不足為有利甲
    ○○之認定。從而，甲○○主張其有購買景岳公司股份之意
    願，如以中鋼公司、丙○○分別移轉於他人之500 萬股及54
    萬2000股，依起訴時景岳公司之市價與每股面額10元之差額
    計算，甲○○應受有5431萬1600元之損害，自難採信。其次
    ，中鋼公司及丙○○是否違反系爭協議書第4 條第2 項之約
    定，將景岳公司之股份讓與他人，與景岳公司是否未能上市
    、上櫃，虧損連連、甲○○是否遭致原支持其擔任董、監事
    之股東求償、甲○○是否可以擔任董、監事，並無相當因果
    關係，尚難認中鋼公司及丙○○違反系爭協議書第4 條第2
    項之約定，致甲○○受有遭致原支持其擔任董、監事之股東
    求償及本可擔任景岳公司董、監事報酬之損害，甲○○主張
    受有前揭部分之損害，亦難採憑。
十、綜上所述，甲○○請求中鋼公司給付違約金12萬元，請求丙
    ○○給付違約金6 萬元，及均自起訴狀繕本送達翌日即95年
    7 月4 日起至清償日止，按年息5%計算之法定遲延利息，為
    有理由，應予准許，超過部分之請求，為無理由，應予駁回
    。又甲○○勝訴部分，中鋼公司及丙○○上訴之利益未逾15
    0 萬元，不得上訴第三審，本院判決後即為確定，自無宣告
    假執行及免為假執行之必要；至其敗訴部分，則假執行之宣
    告失所依附，應予駁回。原審認中鋼公司違約移轉500 萬股
    ，丙○○違約移轉54萬2000股，及核定違約金時未審酌甲○
    ○可能獲取利益情事，尚有未合，惟認定結果與本院一致，
    仍應予維持，兩造上訴意旨指摘原判決不利部分為不當，求
    予廢棄改判，均為無理由，應駁回其上訴。又本件事證明確
    ，兩造其餘攻擊防禦方法，與本件判斷結果不生影響，自無
    論述之必要，併此敘明。
據上論結，本件兩造之上訴均為無理由，依民事訴訟法第449 條
第2 項、第78條，判決如主文。
中    華    民    國    97    年    3     月    19    日
                            民事第五庭
                                審判長法官  蔡明宛
                                法      官  曾錦昌
                                法      官  魏式璧
以上正本證明與原本無異。
上訴人甲○○如對本判決上訴，須於判決送達後20日內向本院提
出上訴狀，其未表明上訴理由者，應於上訴後20日內向本院提出
上訴理由書（均須按他造當事人之人數附繕本）。上訴時應提出
委任律師或具有律師資格之人之委任狀，並依附註條文規定辦理
。
本件判決上訴人中國鋼鐵股份有限公司、丙○○不得上訴。
中    華    民    國    97    年    3     月    19    日
                                書  記  官  林明威
附註：
民事訴訟法第466條之1：
對於第二審判決上訴，上訴人應委任律師為訴訟代理人，但上訴
人或其法定代理人具有律師資格者，不在此限。
上訴人之配偶、三親等內之血親、二親等內之姻親，或上訴人為
法人、中央或地方機關時，其所屬專任人員具有律師資格並經法
院認為適當者，亦得為第三審訴訟代理人。第１項但書及第２項
情形，應於提起上訴或委任時釋明之。


司法院資訊處製作；財團法人民間司法改革基金會備份。
